【裁判字號】    91,易,670
【裁判日期】    920619
【裁判案由】    詐欺
【裁判全文】
臺灣苗栗地方法院刑事判決                          九十一年度易字第六七號
    公  訴  人  臺灣苗栗地方法院檢察署檢察官
    被      告  乙○○
    選任辯護人  周敬恆律師
右列被告因詐欺案件，經檢察官提起公訴（九十一年度偵續字第四二號），本院判決
如左：
    主  文
乙○○意圖為自己及第三人不法之所有，以詐術使人將本人之物交付，處有期徒刑陸
月，如易科罰金以參佰元折算壹日。
    事  實
一、乙○○係杜邦建設開發有限公司（下稱杜邦公司）之負責人，民國九十年十月二
    十六日，代表杜邦公司，將杜邦公司所有，門牌號碼為苗栗縣公館鄉○○村○鄰
    ○○路十八號房屋一棟及該建物附著之苗栗縣公館鄉○○段第八七一之一三地號
    、同段第八七一之一六地號土地，以新台幣（下同）三百五十萬元售予丙○○，
    並於同縣公館鄉福德村福德一三六號丙○○住處簽定買賣契約。雙方約定買賣價
    金之給付方法，除定金十萬元及第一期款二十萬元，由丙○○為現金給付外，第
    二期款三百萬元部分，則由丙○○及乙○○各集資一百五十萬元，然後由乙○○
    持以清償其前以該房屋、土地為擔保，向合作金庫銀行股份有限公司苗栗分行（
    下稱合庫苗栗分行）抵押貸款的三百萬元（該貸款杜邦公司係借款人，乙○○及
    第三人徐瑞琴為連帶保証人），並據以塗銷該房屋、土地的抵押權登記。嗣再由
    丙○○以上開房屋、土地辦理公教優惠貸款一百五十萬元，待撥款後，再交予乙○○。同年十二月六日，乙○○明知其當時已負債三百七十萬元左右（包括週轉
    金七十萬元、個人信用貸款八萬元、前開抵押貸款二百九十六萬元），無法籌集
    一百五十萬元，以清償該約三百萬元（按詳細數目依本院支付命令為二百九十六
    萬三千九百二十二元）的抵押貸款，且僅清償一百五十萬元亦不足塗銷抵押權登
    記，竟仍意圖為自己及杜邦公司暨徐瑞琴不法之所有，並基於詐欺犯意，對丙○○隱瞞上情，致丙○○陷於錯誤，在合庫苗栗分行，交付一百五十萬元予乙○○
    。乙○○於收取該一百五十萬元後，交予合庫苗栗分行，並向丙○○稱錢已交予
    銀行，會辦妥塗銷抵押權登記，使丙○○信而先行離去，再將該一百五十萬元挪
    以清償前開借款人為杜邦公司，乙○○及徐瑞琴為連帶保証人之負債（含滯納金
    及利息等），而未塗銷抵押權登記。嗣丙○○欲以上開房屋、土地辦理公教優惠
    貸款，發現上揭抵押權仍未塗銷，始知受騙。
二、案經丙○○訴由臺灣苗栗地方法院檢察署檢察官偵查起訴。
    理  由
一、訊據被告乙○○坦承係杜邦公司負責人，有於九十年十月二十六日，代表杜邦公
    司，將公司所有的上開房、地以三百五十萬元售予丙○○，雙方約定買賣價金之
    給付方法，除定金十萬元及第一期款二十萬元，由丙○○為現金給付外，第二期
    款三百萬元部分，由丙○○與伊各集資一百五十萬元，然後由伊持該三百萬元向
    合庫苗栗分行清償該房、地的抵押貸款，並塗銷抵押權登記。再由丙○○以上開
    房、地辦理公教優惠貸款一百五十萬元，待撥款後，再交予伊。當時伊已負債三
    百七十萬元左右，九十年十二月六日，在合庫苗栗分行，有收受丙○○交付的一
    百五十萬元，並將該款交予合庫苗栗分行等情不諱，以上核與丙○○指述之情節
    相符，並有不動產買賣契約書及土地、建物登記謄本等在卷可証，足見被告上開
    自白部分確與事實相符。惟被告否認有何詐欺犯行，辯稱：本來與代書約定由代
    書先借我一百五十萬元，但因我之前欠二百九十六萬元債務，合庫苗栗分行說要
    把錢全部清償才能塗銷，代書就沒有借我一百五十萬元。告訴人雖在十二月六號
    交給我一百五十萬元，但係十二月十五日前要把抵押權塗銷，並非一起去辦塗銷
    ，代書方面的一百五十萬元也是十二月十五日前要交給我，再由我到銀行辦理塗
    銷。且十二月六日後，有去籌錢，只是沒有籌足一百五十萬元，我沒有詐欺意思
    ，也有意解決債務云云。選任辯護人為被告辯護稱：被告於訂約時，沒有隱瞞房
    地有設定抵押權的事實，且九十年十二月六日告訴人交付被告的一百五十萬元，
    被告確係將錢存入帳戶內，再者，被告確實有在籌一百五十萬元，雖最後未將錢
    籌足，但不能因此認定被告有詐欺告訴人一百五十萬元的意思，況被告確有意與
    告訴人和解，僅因告訴人要被告返還全部價金，被告無力一次歸還，致無法達成
    和解，本件被告沒有詐欺犯意，亦未施用詐術等語。惟查：
    （一）被告自承與丙○○間有約定買賣價金之給付方法，除定金十萬元及第一期
          款二十萬元，由丙○○為現金給付外，第二期款三百萬元部分，則由徐添
          富及乙○○各集資一百五十萬元，然後由乙○○持以清償其前以該房屋、
          土地為擔保，向合庫苗栗分行抵押貸款的三百萬元，取得清償証明後，再
          交丙○○去辦理公教貸款，待核貸後再將一百五十萬元交給伊（他字卷第
          三十六頁、偵續卷第六頁反面、第十八頁）。以上核與丙○○指述及証人
          即代書丁○○暨仲介黃幸強証述之情節相符（他字卷第三十五頁、偵續卷
          第十七頁、十八頁參照）。並有不動產買賣契約書一份在卷可憑，依該契
          約之價金給付特別約定：「本約第二期款於九十年十二月六日支付乙方（
          按即被告）一百五十萬元，餘額一百五十萬元於甲方（按即丙○○）以本
          約不動產辦妥抵押設定放款之同時支付乙方」。換言之，從上述被告之供
          述、丙○○之陳述及証人丁○○、黃幸強之証詞可知，丙○○交付的一百
          五十萬元有雙重目的，除了係充當價金的一部分外，並係供作塗銷抵押權
          登記之用。
    （二）告訴人丙○○部分已依約於九十年十二月六日於合庫苗栗分行交付被告一
          百五十萬元，此為被告所自承，並據証人戊○○、甲○○在本院訊問時証
          述在卷（本院九十二年三月二十日筆錄參照）。至於被告方面，雖辯稱：
          本來與代書約定由代書先借我一百五十萬元，但因我之前欠二百九十六萬
          元債務，合庫苗栗分行說要把錢全部清償才能塗銷，代書就沒有拿出一百
          五十萬元云云。惟如上所述，雙方既係約定各集資一百五十萬元以供塗銷
          抵押權登記。則自須雙方互相配合，【同時】各集資一百五十萬元，否則
          如何塗銷？且証人丁○○証稱：當時確有約定被告需籌集一百五十萬元，
          【連同】丙○○的一百五十萬元去辦理塗銷抵押權登記，除了丙○○的一
          百五十萬元外，其他的錢被告說要向朋友借，被告未曾開口向伊借，只是
          說要跟朋友借，但一拖再拖，沒有借到，後來在九十一年一月初，我提議
          由我借被告這筆錢，但後來因被告向丙○○拿一百五十萬元後，一直沒有
          辦法拿出來（因已被銀行扣款）供作塗銷抵押權，所以沒有借他（本院九
          十二年三月二十日筆錄參照）。可見，丙○○已於九十年十二月六日拿出
          雙方約定的一百五十萬元，惟被告方面遲至九十一年一月初仍無法拿出一
          百五十萬元。此時代書才提議由其先借被告一百五十萬元，而非如被告所
          辯【本來與代書約定由代書先借我一百五十萬元】。且因被告已將丙○○
        交付的一百五十萬元交予合庫苗栗分行，並為該行扣款清償債務（詳後述
          ），已無法達成塗銷抵押權目的，因此丁○○方未借被告一百五十萬元。
          退步言之，即令如被告所辯係十二月十五日前要把抵押權塗銷，而非十二
          月六日一起去合庫苗栗分行辦理塗銷，惟其遲至九十二年一月初均未依約
          籌足一百五十萬元，要如何辦理塗銷？
    （三）且被告於本院訊問時自承和丙○○簽定房、地買賣契約時，財務狀況不佳
          ，尚積欠銀行多期利息未繳，並多次為銀行催討，共積欠合庫苗栗分行抵
          押債務二百九十六萬元，週轉金九十萬元及個人信用貸款八萬元，共三百
          七十多萬元（本院九十二年一月二十一日、三月二十日筆錄參照）。另其
          在檢察官偵訊時自承杜邦公司有甲存帳戶，在丙○○拿一百五十萬元之前
          就有退票紀錄（偵續卷第十九頁參照）。足見被告在與丙○○簽約時，即
          因多期利息未繳，多次為銀行催討，且已存在的債務即有三百七十餘萬元
          ，無力清償，焉有再籌集資金之能力？詎其仍與丙○○約定將出資一百五
          十萬元塗銷抵押權，顯有欺瞞丙○○，使其先交付一百五十萬元之意。且
          被告自承收受丙○○交付的一百五十萬元後，並未用於塗銷，而係用以清
          償杜邦公司及被告等的債務（他字卷第三十六頁、偵續卷第十九頁、偵卷
          第六頁反面、本院九十二年一月二十一日筆錄）。並自承依其經驗錢一存
          進去，就會被扣款，一百五十萬元交給合庫苗栗分行時沒有特別交待要塗
          銷抵押權登記（本院九十二年一月二十一日、三月二十日筆錄參照）。衡
          情，其既明知錢一存進去，就會被扣款，且須湊足三百萬元始足以塗銷抵
          押權登記，若其真有意要辦理塗銷，理應先與合庫苗栗分行說清楚，並應
          將三百萬元籌足後再拿去塗銷，而非未湊足即存入，且未告知合庫苗栗分
          行，任令該行扣抵債務。再者，若其確有在籌錢，且無詐欺犯意，理應於
          最後無法籌足一百五十萬元時，告知丙○○，並將款項返還，乃其並未如
          此，即逕將該款用以清償其自己及第三人之債務。可見其有為自己及第三
          人杜邦公司、徐瑞琴之不法所有意圖，亦堪認定。至於事後被告有無找徐
          添富和解，僅係犯後態度問題，但尚無法以此即謂被告並無詐欺犯意及未
          施用詐術。況被告在本院九十一年度自字第四二號侵占案訊問時，自承向
          丙○○騙了一百八十萬元（按係連同丙○○所交的定金十萬元及第一期款
          二十萬元；有該案影卷在卷可証），且丙○○確因被告上開詐欺行為受有
          損害。
    （四）綜上可知，被告在與丙○○簽約時，即因多期利息未繳，多次為銀行催討
          ，且已存在的債務即有三百七十餘萬元，無力清償，並無再籌集資金之能
          力，詎其隱瞞上情，仍與丙○○約定將出資一百五十萬元塗銷抵押權登記
          ，使其先交付一百五十萬元。且被告自承收受丙○○交付的一百五十萬元
          後，並未用於塗銷，而係用以清償杜邦公司及被告等的債務，致丙○○受
          有損害，其有詐欺犯意及為自己及第三人不法所有之意圖均堪認定。所辯
          無非事後卸責之詞，委無可採，本件事証明確，其犯行足以認定。
二、核被告所為，係犯刑法第三百三十九條第一項之詐欺取財罪。爰審酌被告之素行
    （除於七十二年間因業務過失致死，為台灣新竹地方法院判處有期徒刑四月，緩
    刑三年外，並無其他前案資料，有台灣高等法院被告全國前案紀錄表及台灣苗栗
    地方法院檢察署刑案資料查註紀錄表各乙紙在卷可憑）、本件犯罪之目的、手段
    、所生危害及犯後否認犯行，且尚未賠償被害人損害之態度等一切情狀，量處如
    主文所示之刑，並諭知易科罰金之折算標準。
據上論斷，應依刑事訴訟法第二百九十九條第一項前段、刑法第三百三十九條第一項
、第四十一條第一項前段、罰金罰鍰提高標準條例第一條前段、第二條，判決如主文
。
本案經檢察官李基彰到庭執行職務。
中       華       民       國     九十二   年      六     月    十九    日
                                   台灣苗栗地方法院刑事第二庭
                                           法  官  劉  興  浪
右正本證明與原本無異
如不服本判決，應於判決送達後十日內向本院提出上訴狀（應附繕本），上訴於臺灣
高等法院臺中分院。
                                           書記官  黃  士  益
中       華       民       國     九十二   年      六     月    十九    日
錄附論罪科刑法條
刑法第三百三十九條第一項：
意圖為自己或第三人不法之所有，以詐術使人將本人或第三人之物交付者，處五年以
下有期徒刑、拘役或科或併科一千元以下罰金。


司法院資訊處製作；財團法人民間司法改革基金會備份。
